臺北高等行政法院判決
　　　　　　　　　　　　　92年度訴字第03652號
　　　　　　　　　　　　　94.
原　　　告　喜多納企業有限公司
代　表　人　甲○○（董事長）
訴訟代理人　龍雲翔律師
被　　　告　經濟部智慧財產局
代　表　人　蔡練生（局長）住同上
訴訟代理人　戊○○
參　加　人　英商‧日本喜多公司
代　表　人　乙○○
訴訟代理人　丙○○
　　　　　　丁○○
上列當事人間因商標異議事件，原告不服經濟部中華民國92年6
月9日經訴字第09206212400號訴願決定，提起行政訴訟。本院判
決如下：
　　主  文
原告之訴駁回。
訴訟費用由原告負擔。
　　事  實
壹、事實概要：
    緣原告喜多納企業有限公司於民國（下同）91年5月22日以
    「喜多納Hitonaㄧ」商標作為註冊第980474號「新世
    紀喜多納New Wcentury Hitonaㄧ」商標之聯合商標
    ，指定使用於商標法施行細則第49條所定商品及服務分類表
    第五類之中藥、西藥、鈣片、維他命、棉花、棉花棒、嬰兒
    奶粉等商品，向被告經濟部智慧財產局申請註冊，經被告准
    列為審定第0000000號聯合商標（雖依92年11月28日施行商
    標法第80條規定：自該修正施行之日起已註冊之聯合商標視
    為獨商標，但以下仍稱系爭聯合商標，如附圖一），嗣參加
    人英商‧日本喜多公司以該審定聯合商標有違商標法第36條
    、第37條第7、12款之規定，對之提起異議，經被告審查，
    以92年3月12日中台異字第920092號商標異議審定書為系爭
    聯合商標之審定應予撤銷之處分，原告不服，提起訴願，旋
    遭駁回，遂向本院提起行政訴訟。
貳、兩造聲明：
一、原告聲明求為判決：
(一)、訴願決定及原處分均撤銷。
(二)、訴訟費用由被告負擔。
二、被告聲明求為判決：
(一)、駁回原告之訴。
(二)、訴訟費用由原告負擔。
參、兩造之爭點：
一、原告主張之理由：
    本案爭點集中於系爭聯合商標是否違反商標法第36條之規定
    ，茲提出系爭聯合商標未違反商標法第36條之理由：
(一)、查二造商標並非相同或近似，自無首揭法條之適用：
１、系爭聯合商標與據以異議註冊第547599、622009、680521、
    778036、812554、942595、0000000號（下稱據以異議商標
    ，如附圖二）商標：
(1)、系爭聯合商標與註冊第547599號商標：查系爭聯合商標係由
    中文「喜多納」及外文「HITONA」所組成，而其中文「喜多
    納」為原告名稱之特取部份，外文「HITONA」則係依中文「
    喜多納」音譯之英、日文。而註冊第547599號商標，係由袋
    鼠圖及中文「台灣喜多」所組成，與系爭聯合商標相較，據
    以異議商標之袋鼠圖大小係文字之二倍大，予人寓目印象即
    此袋鼠圖，而構成此商標之主要部份，由此即顯見二造商標
    之主要部分，一為圖形，一為中文及英文，並無構成近似之
    可能。
(2)、系爭聯合商標與註冊第622009號商標：第622009號「喜多康
    貝舒」商標，皆係單純之中文「喜多康貝舒」所構成，與系
    爭聯合商標相較，二者雖俱有「喜多」二字，然前者尚有中
    文「康貝舒」，後者則有中文「納」及英文「HITONA」可供
    區別。
(3)、系爭商標與註冊第680521號商標：第680521號「台灣喜多
    333」商標，係由中文「台灣喜多」並於其後緊接數字「333
    」所構成，與系爭聯合商標相較，二者雖俱有「喜多」二字
    ，然前者尚有中文「台灣」二字及數字「333」，後者亦有
    一「納」字及英文「HITONA」可供區別。
(4)、系爭聯合商標與註冊第778036、812554、942595、0000000
    號商標：
、按行政程序法第6條規定行政法之「禁止差別待遇原則」，
    意指行政權之行使，不論於實體上或程序上，對相同事件即
    應為相同處理，非有合理之正當理由，不得為差別待遇。如
    均明揭斯旨，因此若行政處分有意作不公平之差別待遇，致
    損失特定當事人之權益，即有權力濫用之違法，得以行政訴
    訟請求救濟。
、「喜多」為一弱勢商標，無形成商標主要部分並據以與他商
    標比較近似程度之可能：按依被告頒布之商標手冊2-4-2項
    下三、(二)、4所載，所謂之商標「主要部分」，是指「商標
    中具有識別他我商品之部分而言」。亦指圖樣中在「外觀」
    、「觀念」、「讀音」上特別突出顯著，足以讓消費者對標
    誌整體形成核心印象之部分而言。「喜多」之文字本身具有
    暗示「歡喜特別多」之廣泛意義，且目前國內廠商亦因該詞
    彙之隱含意義而喜愛取其為商標名稱，已成為一弱勢商標，
    則衡之目前社會現況，「喜多」二字應無形成商標核心印象
    之可能，因此無法成為商標之主要部分，且依前揭禁止差別
    待遇原則，亦不可因本案二造商標皆有「喜多」二字即認定
    為近似，此有相同案情之改制前行政法院80年判字第964號
    判決可稽。
、另，不得因二造商標具有「喜多」二字即認定二造商標為近
    似之主張，亦可由以下情形可證：註冊第147734號「台灣喜
    多」、第299618號「泰灣喜多」、第973267號「金喜多福」
    、第842671號「金喜多壯」商標皆指定使用與系爭聯合商標
    相同之奶嘴、奶瓶等商品，均經被告核准，而未經被告以「
    因與系爭商標有相同之中文『喜多』二字，與系爭商標構成
    近似」為由，予以核駁。註冊第680521號「台灣喜多333」
    及註冊第622009號「喜多康貝舒」商標，申請人皆係參加人
    ，雖註冊第622009號「喜多康貝舒」商標已移轉第三人，然
    該二件商標申請及移轉前之申請人及專用權人皆為參加人，
    復均指定使用於奶嘴、奶瓶等嬰兒用品，且皆有「喜多」二
    字，而分別經被告核准註冊為正商標，而非正、聯合商標之
    關係。由以上情形更可證明：「喜多」二字為一弱勢商標，
    只要有其他足以區別之處，即非屬近似之商標，亦無形成商
    標核心印象而與他商標構成近似之可能，且依前揭禁止差別
    待遇原則，不得因二造商標俱有「喜多」二字即認定二造商
    標為近似。
、有關二商標皆有相同之文字，經被告及本院認定非近似之案
    例，更足證本案不得因二造商標皆有「喜多」二字即認定為
    近似：
Ａ、被告中台評字第H00000000商標評定書：註冊第888081號「
    華達本田王HDBTW」商標，與據以評定之註冊第22362號「本
    田」商標，二者中文部分繁簡有別，非屬近似。
Ｂ、本院89年訴字第2103號判決：審定第108133號「麥得堡」服
    務標章與據以異議第9464及94795號「美琳吉得堡」服務標
    章不近似。
、申言之，由主管機關一貫之見解可知：不得因二商標皆有相
    同之文字即認定為近似商標，仍應以通體觀察之方式判斷，
    故被告以系爭聯合商標與據以異議商標因均有相同之「喜多
    」即主張二商標構成近似，實有違誤。
２、系爭商標與據以異議註冊第203673、205056、205080、
    206875、209581、221995、265151、705482、793179、
    817207、856163「喜多」、520221「台灣喜多」、547599「
    台灣喜多及圖」、622009、633946、639442、643230「喜多
    康貝舒」、680521「台灣喜多333」號商標之部份，並非相
    同或近似，已如前述。
(二)、參加人以本案據以異議商標對原告審定第0000000號「新喜
    多納New Hitona」商標另案提起異議，引用與本案相同之法
    條，經被告作成二造商標不近似之處分。因此，基於相同案
    例應為相同處分之原則，本案亦應為相同之處分。被告未審
    及該案與本案案情類似，於本案具有重要參考價值，即以案
    情有別一語否定，實有忽略行政法上一般法律原則之平等原
    則。參加人於異議時引用被告中台評字第H00000000號商標
    評定書主張二造商標近似，惟查，該案已經原告向本院提起
    行政訴訟，該處分尚未確定，自不得援引為對參加人有利之
    證據，被告未於原處分書加以指摘，應有理由不備之違誤。
(三)、末查，原告於81年4月8日經核准設立，於87年即經行政院衛
    生署許可進口系爭聯合商標藥品，並大量於廣播電台託播廣
    告，於報紙刊登廣告，製作精美型錄及外包裝行銷系爭聯合
    商標商品，相關事業及消費者皆早已對系爭聯合商標有深刻
    之印象，並已頗具顯著性，並無使消費者構成混淆誤認之虞
    ，因此，並無違反商標法第36條之規定。綜上所陳，系爭聯
    合商標與據以異議商標於異時異地隔離觀察，並無引起混同
    誤認之虞，而無商標法第36條之適用。
二、被告主張之理由：
    查本件系爭聯合商標圖樣上之中文「喜多納」，與參加人據
    以異議之註冊第0000000號「喜多」商標圖樣中文「喜多」
    相較，二者均有相同之起首中文「喜多」，易引人衍生同一
    系列品牌之聯想，於異時異地隔離觀察及交易連貫唱呼之際
    ，有使普通知識經驗之商品購買人產生混同誤認之虞，應屬
    構成近似之商標。又二者復均指定使用於藥用喉片、鈣片、
    維他命、靈芝膠囊等同一或類似商品，且前者之申請註冊日
    期為91年5月22日，較後者之申請註冊日期89年8月28日為晚
    ，自有違商標法第36條之規定。至原告主張「喜多」之文字
    具有暗示「歡喜特別多」之意義，國內廠商以之取為商標獲
    准註冊者多有乙節，查其所舉之併存案例，或其所指定使用
    之商品與本件不同，或業已到期消滅，或被處分撤銷，另被
    告中台異字第910905號商標異議審定書等所為之認定，核其
    商標圖樣有別，案情各異，尚難比附援引執為有利之論據。
    又本件商標既應依商標法第36條之規定撤銷其審定，其是否
    尚有違反同法第37條第7、12款之規定，自無庸審究，併予
    敘明。綜上論述，被告原處分，洵無違誤，原告之訴應予駁
    回。
三、參加人主張之理由：
    本案之爭點，在於兩爭商標是否構成近似，系爭聯合商標之
    審定是否違反異議審定時商標法第36條之規定。
(一)、查，據以異議之第0000000號商標係以單純之中文「喜多」
    所構成，與系爭聯合商標之中文「喜多納」相較，均有引人
    注目之中文「喜多」二字，應屬近似之商標，復均指定於同
    一或類似商品，自有違首揭條款之規定：
    系爭聯合商標圖樣係由直書之中文「喜多納」及橫書之外文
    「Hitonaㄧ」所組成，其圖樣之中文與英日文，直、
    橫書寫各自獨立，尚非不得分別審究。其中文部分「喜多納
    」之中文末字「納」，為一般藥品或衛生醫療補助品之習慣
    上通用名稱，歷年來各大藥廠之藥品、衛生醫療補助品類商
    標有中文「納」字者不勝枚舉，如註冊第87910號「愛多蒙
    納ATOMONASE」商標、註冊316971號「貝咳華納」商標、註
    冊第356215號「敏納VINNA」商標、註冊第397420號「添不
    納TANPURA」商標、註冊第507915號「葡勝納」商標、註冊
    第519308號「CHAVANA夏梵納」商標、註冊第544287號「腎
    補納」商標．．．等等。所以一般常將「納」字作為藥品名
    稱之後，作為藥品名稱之說明。既然「納」字已廣泛使用於
    藥品、衛生醫療補助品，則系爭聯合商標以之作為商標圖樣
    之一部分指定使用於「中藥、西藥、．．．」等等商品，實
    不足以使一般消費者認識其為表彰商品來源、信譽之標誌，
    自不足憑為判斷商標近似之主要部分，本件系爭聯合商標主
    要部分應為「喜多」二字。故，系爭聯合商標與據以異議之
    第0000000號「喜多」商標相較，其主要部分之中文「喜多
    」二字相同，異時異地隔離觀察之際，在外觀、讀音上，有
    使人產生混同誤認之虞，應屬近似之商標，復二者均指定使
    用於鈣片、維他命、棉花、棉花棒、嬰兒奶粉等同一或類似
    商品，且系爭聯合商標之申請註冊日期為91年5月22日，較
    據以異議商標之申請註冊日期89年8月28日為晚，自有違首
    揭法條之規定。
(二)、又，類似本案，判定「納」字或其它習用之名稱，非為判斷
    商標近似之主要部分之案例，在此舉二件法院裁判供參酌。
    特別是第一件案例，為原告所有之審定第0000000號「新喜
    多納New Hitona」商標，其中文之前後分別附加中文「新」
    、「納」二字，仍然遭判定與參加人所有之第943320號「喜
    多」商標構成近似，何況本件系爭聯合商標之中文為「喜多
    納」三字，更易與據以異議商標造成消費者混淆之近似商標
    。相關案例有本院92年度訴字第430號、最高行政法院77年
    度判字第2243號判決可稽。
(三)、附帶一提，於原告於81年3月23日設立前，參加人前手臺灣
    喜多股份有限公司，早於原告設立之前，自72年起即向被告
    申准取得註冊第203673、622009、639442號「喜多」、「喜
    多康貝舒」、「台灣喜多」等多件商標，並持續大量廣告。
    故，原告之公司名稱及其所申請註冊之商標均有抄襲參加人
    據以異議之著名「喜多」系列商標之嫌。至於原告所舉其他
    併存商標，核其案情與本案有別，基於商標審查個案拘束原
    則，自不能比附援引，執為本件系爭聯合商標應准註冊之論
    據。歷年來，不乏因與參加人及前手臺灣喜多股份有限公司
    之著名「喜多」系列商標構成近似，指定於同一或類似商品
    ，甚至不類似之商品，仍遭撤銷者。足證據以異議商標之中
    文「喜多」具有強烈之商標識別性，其案例如下：中台異字
    第860524號商標異議審定書；中台評字第900085號商標評定
    書；中台評字第890383號商標評定書；經訴字第
    09306211260號訴願決定書影本，其系爭商標為：審定第
    0000000號「蓓親喜多兒」聯合商標；經訴字第09306211240
    號訴願決定書影本，其系爭商標為：審定第0000000號「蓓
    親喜多兒」聯合商標；經訴字第09306214510號訴願決定書
    影本，其系爭商標為：審定第0000000號「寶貝親喜多兒」
    商標。由前述案例之系爭商標，其中文分別有5字或6字，仍
    遭判定與據以異議「喜多」商標構成近似，足資證明據以異
    議商標之中文「喜多」具有強烈之商標識別性。而本件系爭
    聯合商標之中文主要部分與據以異議之著名「喜多」商標有
    相同之「喜多」二字，難謂毫無使消費者產生混同誤認之虞
    ，應屬近似之商標。綜前所陳，系爭聯合商標與據以異議商
    標為近似之商標，違反首揭條款之規定。
　　理  由
一、按商標圖樣「相同或近似於他人同一商品或類似商品之註冊
    商標者」，不得申請註冊，又按「二人以上於同一商品或類
    似商品以相同或近似之商標，各別申請註冊時，應准最先申
    請者註冊」分別為異議審定時商標法第36條前段及第37 條
    第12款所明定，該二條文均係先申請原則之規定（現行法已
    合併納入第23條第13款規定），是以上開條文之適用均以兩
    商標圖樣構成近似為前提要件；而衡酌商標是否近似，以具
    有普通知識、經驗之一般商品購買人於購買時施以普通所用
    之注意，有無混同誤認之虞判斷之。同法施行細則第十五條
    第一項亦定有明文。又「商標之近似與否，應隔離觀察以為
    判定之標準，縱令兩商標對照比較能見其差別，然異地異時
    各別觀察則不易見者，仍不得不謂為近似，故凡商標無論在
    外觀上、名稱上或觀念上，其主要部分近似，有足以惹起混
    同誤認之虞，而其他附屬部分雖不近似，仍不得不謂為近似
    之商標」、「商標之是否近似應總括其全部以隔離的觀察認
    定其有無混同或誤認之虞以為斷」、「構成商標之圖形文字
    ，總括其各部分從隔離的觀察其全體之外觀上，苟易發生混
    同誤認者，固屬近似，若其主要部分於異時異地各別觀察，
    無論在外觀上、名稱上或觀念上有足以引起混同誤認之虞時
    ，亦係近似，而其附屬部分之有無顯著差異則非所問」、「
    判斷兩商標是否近似，自應就各商標之主要部分隔離觀察，
    以辨其是否足以引起混同誤認之虞」，改制前行政法院二十
    六年判字第二○號、二十六年判字第四八號、三十年判字第
    一○號及四十八年判字第八十一號判例分別著有明文。故判
    斷兩商標是否近似，除總括其全部以隔離的各別觀察認定二
    者有無混同誤認之虞外；如其商標圖樣中某部分特別突出呈
    現為主要部分者，則應就該商標之主要部分異時異地隔離各
    別觀察，以辨其與另一商標是否足以引起混同誤認之虞。二
    者無論在外觀、讀音或觀念上有一近似者，即為近似之商標
    。而所謂外觀近似，係指商標圖樣之構圖、排列、字型、設
    色等近似，有產生混同誤認之虞者；商標之讀音有無混同誤
    認之虞，應以連貫唱呼為標準；觀念近似則指商標圖樣之實
    質意義有產生混同誤認之虞者。再「商標法上所謂文字當然
    包括字之各體，自不能以字體正、草、大、小及排列方法相
    異而視為文字不同，其有以外國文字用於商標者，亦應視為
    文字，不能認為商標法所稱之記號」，則為改制前行政法院
    二十三年度判字第二十八號判例所明示。
二、經查，系爭審定第0000000號「喜多納Hitona
    〡」聯合商標圖樣上之中文「喜多納」，與據以異議註冊第
    0000000號「喜多」聯合商標圖樣上之中文「喜多」
    相較，二者均有相同之起首中文「喜多」，易引人衍生同一
    系列品牌之聯想，於異時異地隔離觀察及交易時連貫唱呼之
    際，有使具有普通知識經驗之商品購買人產生混同誤認之虞
    ，應屬構成近似之商標；又二者復均指定使用於藥用喉片、
    鈣片、維他命、靈芝膠囊等同一或類似商品，且前者之申請
    註冊日期為九十一年五月二十二日，較後者之申請註冊日期
    八十九年八月二十八日為晚，自有違首揭法條之規定，被告
    乃為系爭聯合商標之審定應予撤銷之處分，並無不合。
三、原告起訴意旨略謂：二造商標並非相同或近似，系爭聯合商
    標未違反商標法第36條規定。「喜多」為一弱勢商標，無形
    成商標主要部分並據以與他商標比較近似程度之可能。且由
    主管機關一貫之見解可知，不得因二商標皆有相同之文字即
    認定為近似商標，仍應以通體觀察之方式判斷。故基於相同
    案例應為相同處分之原則，本案應為相同處分。況相關事業
    及消費者皆早已對系爭聯合商標有深刻印象，並已頗具顯著
    性，並無使消費者構成混淆誤認之虞云云。
四、本院判斷如下：
(一)、系爭聯合商標圖樣係由直書之中文「喜多納」及橫書之外文
    「Hitonaㄧ」所組成，其圖樣之中文與英日文，直、
    橫書寫各自獨立，中文部分自得與外文部分分別審究。經查
    ，系爭商標之中文末字「納」，為藥品、衛生醫療補助品之
    習慣上名稱，歷年來各大藥廠產製之藥品、衛生醫療補助品
    類商標有中文「納」字者不勝枚舉，如註冊第八七九一Ｏ號
    「愛多蒙納ATOMONASE」商標、註冊三一六九七一號「貝咳
    華納」商標、註冊第三五六二一五號「敏納VINNA」商標、
    註冊第三九七四二Ｏ號「添不納TANPURA」商標、註冊第五
    Ｏ七九一五號「葡勝納」商標、註冊第五一九三Ｏ八號「
    CHAVANA夏梵納」商標、註冊第五四四二八七號「腎補納」
    商標、註冊第六七六九三○號「妙納」商標、註冊第七一九
    一一三號「洛意納」商標、註冊第八○二九四○號「普格納
    」商標、註冊第八四二九○九號「奇納」商標等等，此有參
    加人所提商標公報及明細表附本院卷可稽（起訴狀附件六）
    ，足見「納」字已廣泛使用於藥品、衛生醫療補助品，則以
    之作為商標圖樣之一部分指定使用於中藥、西藥、胃藥．．
    ．等等商品，其識別性甚為薄弱，實不足以憑為判斷商標近
    似之主要部分。而「喜多」二字則為獨特性用語，具有強力
    識別性，故系爭商標中文之主要部分應為「喜多」二字。
(二)、據以異議註冊第九四三三二○號「喜多」商標純以中文「喜
    多」構成，與系爭商標中文之主要部分「喜多」相同；兩造
    商標圖樣相較，其主要部分既均有相同之中文「喜多」二字
    ，於異時異地隔離觀察之際，在外觀或讀音上，即難謂無使
    人產生混同誤認之虞，觀念上亦有可能使消費者誤解其為出
    於同一來源之系列商標，應屬近似之商標。
(三)、再查，系爭審定第0000000號「喜多納Hitona
    ∣」聯合商標之申請日期為九十一年五月二十二日，其圖樣
    係由中文「喜多納」，下置經設計之外文字「Hitona」、「
    ∣」所組成，據以異議註冊第0000000號「喜
    多」聯合商標之申請日期為八十九年八月二十八日，其圖樣
    係由中文「喜多」二字所構成，二者相較，前者之申請註冊
    日較後者為晚，且圖樣上之中文其起首均為相同之「喜多」
    二字，於異時異地隔離觀察或匆促交易時連貫唱呼之際，難
    謂無使具有普通知識經驗之相關消費者產生混淆誤認之虞，
    應屬構成近似之商標；又二者復均指定使用於鈣片、維他命
    、棉花、棉花棒、嬰兒奶粉等同一或類似商品，應有首揭法
    條規定之適用，
(四)、本件系爭聯合商標既應依異議審定時商標法第36條規定即第
    37條第12款規定撤銷其審定，則據以異議商標是否著名而另
    有違同法第三十七條第7款之規定，即毋庸審究。至於被告
    及訴願決定書均誤以為第37條第12款規定與36條規定係二不
    同構成要件條文，而於理由中提及毋庸審究第12款部分，與
    本判決見解不同，附此敘明。
(五)、至原告列舉多件含有「喜多」二字商標併存註冊案例，以及
    原處分機關九十一年八月二十八日中台異字第九一０九０五
    號商標異議審定書，認原處分機關有審查不一致乙節，經核
    所舉案例其圖樣與本件有別、案情各異，且基於商標審查個
    案拘束原則，自不得援引比附，執為本件有利之論據，併予
    指明。
五、從而，被告依首揭規定，為系爭聯合商標之審定應予撤銷之
    處分，並無不合。訴願決定遞予駁回，亦無違誤，均應予維
    持。本件原告之訴為無理由，應予駁回。
據上論結，本件原告之訴為無理由，爰依行政訴訟法第九十八條
第三項前段，判決如主文。
中　　華　　民　　國　　94　　年　 　3　　月　 11  　 日
                      第 五 庭 審 判 長 法  官 張瓊文
                                        法  官 黃清光
                                        法  官 劉介中
上為正本係照原本作成。
如不服本判決，應於送達後20日內，向本院提出上訴狀並表明上
訴理由，如於本判決宣示後送達前提起上訴者，應於判決送達後
20日內補提上訴理由書（須按他造人數附繕本）。
中　　華　　民　　國　　94　　年　 　3　　月　 11  　 日
                                        書記官 黃明和
